【裁判字號】    98,重訴,59
【裁判日期】    981117
【裁判案由】    給付違約金
【裁判全文】
臺灣高雄地方法院民事判決              98年度重訴字第59號
原      告  富敬實業股份有限公司
法定代理人  乙○○
訴訟代理人  黃如流律師
            黃小舫律師
被      告  美孚曲面科技股份有限公司
法定代理人  甲○○
訴訟代理人  盧俊誠律師
複  代理人  蔡建賢律師
上列當事人間請求給付違約金事件，本院於民國98年11月2 日言
詞辯論終結，判決如下：
    主    文
被告應給付原告新台幣貳佰伍拾萬元，及自民國九十七年十二月
三十一日起至清償日止，按年息百分之五計算之利息。
原告其餘之訴駁回。
訴訟費用新台幣柒萬肆仟肆佰元，其中新台幣壹萬捌仟陸佰元由
被告負擔，餘由原告負擔。
本判決第一項於原告以新台幣捌拾萬元為被告預供擔保後，得
予假執行。被告如以新台幣新台幣貳佰伍拾萬元為原告預供擔保
後，得免為假執行。
原告其餘假執行之聲請駁回。
    事實及理由
一、原告主張: 伊向被告訂購光陽50Oc.c（LDB5機種）等沙灘車
    之油箱上蓋、前手把蓋、前土除及後土除曲面部品等產品（
    下稱系爭產品），而簽訂部品交易基本契約（下稱系爭契約
    ）。而按系爭契約第86條約定：兩造約定契約期間自民國96
    年3 月1 日起至97年3 月1 日止，如兩造於上開期限屆滿2
    個月前未依書面提出變更或終止契約請求時，合約即視為依
    原合約條件及期間繼續有效；第81條則約定：被告如於合約
    有效期間內發生履約困難情事，應於6 個月前以書面預告，
    並經伊書面同意始得不繼續履約，如被告未取得伊書面承諾
    即不履行合約，伊得請求至少新台幣（下同）1,000 萬元之
    懲罰性違約金。嗣兩造於97年3 月1 日之2 個月前，均未為
    變更或終止契約之表示，依系爭契約第86條約定應自動續約
    1 年，即合約期間延長至98年3 月1 日為止，詎被告片面於
    97年6 月10日以傳真方式通知將自97年7 月18日起停止生產
    系爭產品，經伊於97年7 月14日以存證信函催告履約，被告
    仍拒絕交貨，顯已違反系爭契約第81條約定，並造成伊對訴
    外人光陽工業股份有限公司（下稱光陽公司）負違約之損害
    賠償責任等情。爰依系爭契約第81條約定，提起本件訴訟，
    並聲明：(一)被告應給付原告1,000 萬元，及自起訴狀繕本送
    達翌日起至清償日止，按年息5%計算之利息。(二)願供擔保，
    請准宣告假執行。
二、被告則以：系爭契約乃原告單方面擬定之定型化契約，適用
    於所有與原告為交易之對象，伊並無磋商之餘地。又觀諸系
    爭契約第80條及第81條約定，當原告對系爭產品已無需求時
    ，得隨時片面終止契約，僅於終止系爭契約致伊受有損害時
    始須負賠償責任。反之，伊於發生情事變更致履約困難時，
    則須於6 個月前以書面預告，並得原告書面承諾，始屬有效
    ，且被告不履行系爭契約時，尚須給付原告至少1,000 萬元
    之懲罰性違約金，足見系爭契約第81條約定，加重伊之責任
    ，對伊有重大不利益，依民法第247 條之1 第2 款、第4 款
    規定，應屬無效。再者，系爭契約第81條僅限於履行上有困
    難，但仍有履行之可能，惟本件係屬確定無法履行契約之情
    形，伊僅須依系爭契約第78條第9 款約定通知原告即足，既
    不須於6 個月前預告，亦不須得原告書面承諾。此外，被告
    縱使因停產而有違約情事，然兩造自97年1 月起至同年6 月
    間交易之貨款總額共計878,567 元，以產品銷貨淨利率10%
    計算，原告獲利之損失僅為87,857元，其請求1,000 萬元之
    懲罰性違約金，顯屬過高，應予以酌減等語，資為抗辯。並
    聲明：(一)原告之訴駁回。(二)如受不利之判決，願供擔保請准
    宣告免為假執行。
三、兩造不爭執事項（見本院卷第74頁背面）：
  (一)兩造於96年3 月1 日簽訂系爭契約，由原告向被告訂購系爭
    產品，契約期間自96年3 月1 日起至97年3 月1 日止。嗣因
    系爭契約期限屆滿2 個月前，兩造均未依書面提出變更或終
    止契約請求，系爭契約依原契約條件及期間自動續約1 年，
    有效期間延長至98年3 月1 日止。
  (二)被告於97年6 月10日，以傳真方式通知原告將自97年7 月18
    日起將停止生產，並不再交貨予原告。
  (三)原告於97年7 月14日以存證信函催告被告履約，被告於同年
    7 月22日函復停止生產事宜。
四、兩造於審理中協商之爭點為：(一)系爭契約是否為原告一方預
    定用於同類契約之條款而訂定？如是，系爭契約第81條約定
    是否有民法第247 條之1 第2 款及第4 款之無效情事？(二)被
    告停產及中止供貨之行為，是否違反系爭契約第81條之約定
    ？或僅係屬系爭契約第78條第9 款之情形？(三)原告請求懲罰
    性違約金數額是否過高? 而應否酌減？茲分述如下：
  (一)系爭契約是否為原告一方預定用於同類契約之條款而訂定？
    如是，系爭契約第81條約定是否有民法第247 條之1 第2 款
    及第4 款之無效情事？
  1.按「依照當事人一方預定用於同類契約之條款而訂定之契約
    ，為左列各款之約定，按其情形顯失公平者，該部分約定無
    效：一、免除或減輕預定契約條款之當事人之責任者。二、
    加重他方當事人之責任者。三、使他方當事人拋棄權利或限
    制其行使權利者。四、其他於他方當事人有重大不利益者。
    」民法第247 條之1 定有明文。其立法理由，乃鑑於我國國
    情及工商發展之現況，經濟上強者所預定之契約條款，他方
    每無磋商變更之餘地，為使社會大眾普遍知法、守法，防止
    契約自由之濫用及維護交易之公平，而列舉4 款有關他方當
    事人利害之約定，為原則上之規定，並明定「附合契約」之
    意義，及各款約定按其情形顯失公平時，其約定為無效。是
    該條第2 款所謂「加重他方當事人之責任」及第4 款「其他
    於他方當事人有重大不利益者」，應係指一方預定之契約條
    款，為他方所不及知或無磋商變更之餘地而言，而所稱「按
    其情形顯失公平者」，則係指依契約本質所生之主要權利義
    務，或按法律規定加以綜合判斷有顯失公平之情形而言（最
    高法院91年度台上字第2336號、94年度台上字第2340號裁判
    要旨及台灣高等法院96年度上字第176 號判決要旨參照）。
  2.查，參酌原告自承：因接獲光陽公司之訂單，基於分散風險
    考量，而以其與光陽公司簽約之契約內容，轉與被告簽訂系
    爭契約（見本院卷第146 頁）等語以觀，足見兩造為交易時
    ，已預定使用系爭契約之條款，自堪認系爭契約為定型化契
    約。
  3.又被告雖辯稱：依系爭契約第81條約定，有民法第247 條之
    1 第2 款「加重他方當事人之責任者」及第4 款「其他於他
    方當事人有重大不利益者」之情事，依法自屬無效云云。然
    查，被告係營利性質之社團法人，其登記資本額高達4 億5,
    000 萬元乙節，有被告之公司變更登記表1 份（見本院卷第
    36頁）可佐，足見被告係屬生產及追求利潤的營利法人，既
    非一般通常之消費者，亦非屬經濟上之弱者。又被告為法人
    組織，從事系爭產品之生產，當能充分理解系爭契約之權利
    義務，並評估獲利及相對應之風險，據以決定是否與原告簽
    訂系爭契約，如認系爭契約中部分條款帶來之營運風險過鉅
    ，自可拒絕與原告訂約或要求增刪。再者，參諸被告自承：
    如要求刪除系爭契約第81條，伊有可能無法獲得原告訂單（
    見本院卷第146 頁）等語以觀，益見被告係基於為自己獲得
    訂單之商業獲利考量，始進而同意系爭契約之條款，自難認
    被告有何不及知或無法磋商變更契約內容、無從選擇締約對
    象或無從拒絕締約之情形。此外，系爭契約原約定期間96年
    3 月1 日起至97年3 月1 日止，因兩造並未依系爭契約第86
    條約定，於97年3 月1 日前2 個月，以書面終止系爭契約，
    始延長期間1 年至98年3 月1 日止等情，為兩造所不執執，
    亦堪認定。是以，被告若認系爭契約第81條之約定，屬加重
    其責任，且對其存有重大不利益、顯失公平之情事，又豈有
    未在97年3 月1 日屆滿2 個月前，以書面終止終止系爭契約
    ，而放任系爭契約期間再度延長1 年之理? 益徵被告已充分
    悉系爭契約第81條約定內容，且有磋商變更、選擇締約對象
    或拒絕締約之自由，自與附合契約性質不符。
  4.綜上，被告辯稱：系爭契約第81條之約定，因違反民法第24
    7 條之1 第2 款及第4 款之情事，且顯失公平，應屬無效云
    云，尚非可採。
  (二)被告停產及中止供貨之行為，是否違反系爭契約第81條之約
    定？或僅係屬系爭契約第78條第9 款之情形？
  1.查，系爭契約第81條約定：「乙方（即被告）因情事變更被
    告，對履行本基本契約或個別契約有困難時，應於6 個月前
    書面預告之，並經甲方（即原告）書面承諾始為有效。若乙
    方未得甲方書面承諾，即不履行本基本契約或個別契約時，
    則甲方得逕行向乙方請求前六個月貨款總額為懲罰性違約金
    ，不足新台幣一千萬元者以新台幣一千萬元計。」等語，有
    兩造不爭執為真正之系爭契約及訂購合約書各1 份（見本院
    卷第5 至21頁）可證，堪認被告於不履行系爭契約時，應於
    6 個月前以書面向原告預告，始符系爭契約第81條之約定。
    。再參諸被告於97年6 月10日以傳真方式，通知原告將自97
    年7 月18日起停止生產系爭產品，並不再交貨予原告，經原
    告於97年7 月14日以存證信函催告履約，被告再於同年7 月
    22日函復結束生產事宜乙節，為兩造所不爭執，暨被告未能
    舉出曾於97年7 月18日停止生產前6 個月，以書面向原告預
    告之事證等情以觀，堪認被告確未於不履約前6 月個月以書
    面向原告為預告，自已違反系爭契約第81條之約定。
  2.至被告辯稱：系爭契約第81條之約定，係指出賣人履行困難
    ，但仍有履行可能時，應於6 個月前通知原告，但不包括出
    賣人確定無法履行契約之情事；亦即在出賣人確定無法履行
    契約之情形下，出賣人並不須於6 個月前以書面預告，而僅
    須依系爭契約第78條第9 款約定通知原告即可云云。然參諸
    系爭契約第81條約定「對履行本基本契約或個別契約有困難
    時，應於6 個月前書面預告之，並經甲方（即原告）書面承
    諾始為有效。若乙方未得甲方書面承諾，即不履行本基本契
    約或個別契約…」等語以觀，顯見系爭契約第81條係指被告
    因履行困難，致嗣後確未能依約履行之情形，已難認被告前
    揭抗辯云云為可採。再者，系爭契約第78條第9 款係約定兩
    造於「其他足以影響本交易之事實發生時」，彼此間有相互
    通知之義務；至系爭契約第81條則係關於被告履約困難致不
    履約，且未於6 個月前書面通知時，須賠償懲罰性違約金之
    約定，兩者規範之目的、適用之情形均不相同，自難比附援
    引。況本件被告既係停產，而不再依系爭契約履行，自屬系
    爭契約第81條所約定之情事，故被告辯稱：其停產不再供應
    系爭產品，係屬系爭契約第78條第9 款約定之情形，僅須依
    該款約定通知原告即可云云，洵屬無據。
  (三)原告請求懲罰性違約金數額是否過高?應否酌減？
  1.查，被告違反系爭契約第81條前段有關應於6 個月前以書面
    預告之約定，業如前述，則原告依系爭契約第81條後段約定
    ：「若乙方未得甲方書面承諾，即不履行本基本契約或個別
    契約時，則甲方得逕行向乙方請求前六個月貨款總額為懲罰
    性違約金前六個月貨款總額為懲罰性違約金，不足新台幣一
    千萬元者以新台幣一千萬元計」，請求被告給付懲罰性違約
    金，即屬有據。
  2.惟按，約定之違約金過高者，法院得減至相當之數額，民法
    第25 2條定有明文，此項核減，法院雖得以職權為之（最高
    法院79年台上字第1612號判例要旨參照），但法院審酌該約
    定金額是否確有過高情事及應予如何核減至相當數額，應依
    一般客觀之事實、社會經濟狀況、當事人實際上所受損害及
    債務人如能如期履行債務時，債權人可享受之一切利益為衡
    量標準，以實現社會正義外，並應依誠信原則予以檢驗（最
    高法院95年度台上字第1095號判決參照）。本院審酌兩造間
    自96年3 月1 日起至97年3 月1 日止，交易總額為2,539,55
    0 元乙節，為兩造所不爭執（見本院卷第75頁）以觀，堪認
    被告縱使依系爭契約繼續供應系爭產品1 年，原告所獲利益
    ，於扣除成本及相關開銷後，亦難逾上開金額；再者，原告
    雖陳稱因被告無法供貨，導致其將遭光陽公司求償云云，然
    原告未能提出業已賠償光陽公司之具體事證，尚難逕認原告
    所受損害之具體數額為何；又光陽公司於97年8 月份因被告
    未能供貨，致須取消29台MXU375 C.C（即LFA5機種）、4 台
    MXU 500C.C（即LDB5機種）及84台UXV500 C.C（即LEE8機種
    ）迷彩車種沙攤車之訂單乙節，有光陽公司98年6 月10日及
    98年8 月28日函（見本院卷第10 3頁、第116 至121 頁）在
    卷可憑，且被告亦不爭執取消訂單之數量（見本院卷第125
    頁），則依原告主張上開沙攤車之售價分別為5,599 美元、
    6,499 美元及8,499 美元，暨機車業同業利潤13 %（見本院
    卷第85頁財政部同業利潤標準表）計算，光陽公司因原告未
    能提供被告生產之系爭產品，於97年8 月份所受可能之利潤
    損失，約為3,842,91 3元（見本院卷第83頁背面至84頁）；
    另參酌被告自承：伊係考量營運狀況不佳，自行決定停業（
    見本院卷第56頁）等語，暨自97年6 月10日被告通知原告時
    起，算至被告停止生產之97年7 月18日止，期間僅1 個月餘
    ，縱有其他公司具備與被告同等技術而可供應系爭產品，原
    告顯然亦無法在倉促時間內，改與其他廠商訂約生產系爭產
    品等情以觀，認系爭契約第81條約定之1,000 萬元違約金，
    尚屬過高，應依上開所述原告可能受有之損害、可能失去之
    利益，酌減為250 萬元，始為適當及公允。
五、末查，本件原告提起民事訴訟，其起訴狀繕本於97年12月30
    日送達被告乙節，為被告所不爭執（見本院卷第145 頁）。
    從而，原告本於系爭契約第81條約定，請求被告給付250 萬
    元，及自起訴狀繕本送達翌日即97年12月31日起至清償日止
    ，按年息5%計算之利息，為有理由，應予准許；至逾上開範
    圍之請求，則無理由，應予駁回。
六、兩造均陳明願供擔保，聲請宣告假執行及免為假執行，就原
    告勝訴部分，核無不合，爰酌定相當擔保金額，併准許之。
    至原告敗訴部分，其假執行之聲請，已失其依據，應予駁回
    。
七、本件事證已臻明確，兩造其餘有關攻擊、防禦方法及證據資
    料之提出，核與本件判決結果不生影響，爰不逐一論駁，併
    此敘明。
八、結論：原告之訴為部分有理由，部分無理由，依民事訴訟法
    第79條、第87條第1 項、第390 條第2 項及第392 條第2 項
    ，判決如主文。
中    華    民    國    98    年    11    月    17    日
                  民事第五庭  審判長法  官  李昭彥
                                    法  官  洪榮家
                                    法  官  李育信
以上正本係照原本作成。
如不服本判決，應於送達後20日內，向本院提出上訴狀並表明上
訴理由，如於本判決送達前提起上訴者，應於判決送達後10日內
補提上訴理由書（須附繕本）。
中    華    民    國    98    年    11    月    17    日
                                    書記官  林玉珊

司法院資訊處製作；財團法人民間司法改革基金會備份。
